【裁判字號】    97,上易,421
【裁判日期】    970722
【裁判案由】    損害賠償
【裁判全文】
臺灣高等法院民事判決                 97年度上易字第421號
上  訴  人  乙○○
被  上訴人  丁○○
訴訟代理人  甲○○
被  上訴人  戊○○
共      同
訴訟代理人  丙○○
上列當事人間請求損害賠償事件，上訴人對於中華民國97年4月
21日臺灣士林地方法院97年度訴字第480號第一審判決提起上訴
，本院於97年7月8日言詞辯論終結，判決如下：
    主      文
上訴駁回。
第二審訴訟費用新台幣壹萬陸仟佰伍拾元由上訴人負擔。
    事實及理由
一、上訴人主張：其罹患有焦慮、恐慌、失眠等嚴重憂鬱症，民
    國96年12月24日凌晨1時左右，台北市政府消防局之人員即
    被上訴人戊○○連續按上訴人家之門鈴，上訴人驚醒後不得
    不起床應鈴，惟當上訴人拿起對講機「喂」幾聲後，竟無回
    應，上訴人乃返身欲回房，但門鈴又再響起，反覆共3次，
    致引發上訴人之重憂鬱症，症狀持續至97年1月9日。上訴人
    於96年12月24日上午8時許向天母派出所員警查詢，據稱當
    時係台北市○○街27巷5號之民眾報案謂：聞到廚房菜燒焦
    之味道云云，乃出動警消人員了解，然上訴人之住處距天母
    派出所及消防局僅10分鐘之路程，被上訴人戊○○應不致混
    淆而按到上訴人家之門鈴，被上訴人戊○○顯係假借消防滅
    火之名故意騷擾上訴人，事後台北市政府消防局局長即被上
    訴人丁○○，復拒絕提供被上訴人戊○○之姓名地址，顯有
    「包庇、叫唆、幫助之行為」，爰依民法第184條（依起訴
    狀所載內容應指民法第184條第1項前段）、第185條、第186
    條第1項前段及第195條第1項之規定，請求被上訴人連帶賠
    償醫療費新台幣（下同）2,000元、慰撫金998,000元，合計
    1,000,000元等情。並聲明：(一)原判決廢棄。(二)被上訴人應
    連帶給付上訴人1,000,000元。
二、被上訴人則以：當天有人報案說有火警，報案地點在台北市
    士林區○○街27巷1號3樓，經查證後沒有發現異狀，但有聞
    到煙味，所以擴大搜尋到鄰棟即25號及天玉街27巷3號、5號
    ，最後發現是天玉街27巷5號2樓住戶煮東西沒有關火爐以致
    冒煙等語置辯。並聲明：上訴駁回。
三、上訴人主張被上訴人戊○○於前揭時地連續按上訴人家之門
    鈴，致引發上訴人之重憂鬱症，被上訴人戊○○係假借消防
    滅火之名故意騷擾上訴人，事後台北市政府消防局局長即被
    上訴人丁○○，復拒絕提供被上訴人戊○○之姓名地址，顯
    有「包庇、叫唆、幫助之行為」，爰依民法第184條第1項前
    段、第185條、第186條第1項前段及第195條第1項之規定，
    請求被上訴人連帶賠償醫療費2,000元、慰撫金998,000元等
    情。被上訴人則以前詞置辯。經查：
  (一)按因故意或過失，不法侵害他人之權利者，負損害賠償責任
    ，民法第184條第1項前段定有明文，而依該規定請求損害賠
    償者，應先就其主張之侵權行為之事實負舉證責任。查：
    1.據上訴人所提台北市政府消防局97年2月18日北市消秘字
      第09730484300號函說明二就「執勤過程」係記載為：「
      本局天母分隊96年12月24日凌晨接獲119救指中心民眾火
      警（天玉街）報案派遣出勤，於0時36分到達現場27巷1號
      前聞到濃烈煙味，惟無法確定起火戶，經查詢發現天玉街
      27巷1號3樓及各樓均無異狀，但門外卻有煙味，於是在該
      住址附近大樓擴大搜尋範圍，包括隔鄰之25號各樓層及27
      巷3、5號各樓層，最後找到冒煙住戶為天玉街27巷5號2樓
      ，發現該住戶因煮食疏忽未關爐火造成冒煙，於確認無安
      全顧慮後，返隊待命」等語（見原審卷第14頁），該出勤
      原因核與上訴人於起訴狀之「事實及理由」欄載明：「二
      96年12月23日深夜至隔日（96/12/24日）凌（上訴人誤寫
      為零）晨1點左右，原告（即上訴人）半夜被連續按門鈴
      聲所驚慌而醒。原告從陽台看出去，見到有：警車、消防
      車、著制服之警察、著消防衣之人員。‧‧‧三查，上述
      警、消及按鈴事件發生後，原告即於96/12/24日上午8:00
      左右去電天母派出所洽詢深夜所發生之事為何。其員警回
      答：『（天玉街）27巷5號有人報案：聞到廚房燒菜之菜
      焦味，我們警察局已經與消防局分開』，原告再向天母派
      出所隔壁之消防分隊洽詢，消防人員回答：『（天玉街）
      27巷5號有人報案：聞到廚房燒菜之菜焦味，所以有出勤
      了解」等情（見原審卷第7頁）相符，足徵台北市政府消
      防局天母分隊於96年12月24日凌晨，確因台北市○○區○
      ○街27巷5號住戶報案而派遣出勤，上訴人主張台北市政
      府消防局天母分隊之執勤行為是被上訴人所杜撰云云，洵
      無足取。
    2.上訴人主張警消人員到達現場後猛按其住家門鈴，達到騷
      擾目的後隨即在十分鐘內閃人云云，被上訴人則以因當時
      擴大搜尋，天玉街25號沒有異狀，又到天玉街27巷1號、3
      號、5號搜尋，搜尋過程中有去按上訴人之門鈴，最後確
      信是天玉街27巷5號2樓住戶在煮東西等語。查台北市政府
      消防局天母分隊係因台北市○○區○○街27巷5號住戶報
      案而派遣出勤，已如前述，則消防人員在無法確定起火戶
      之緊急情況下，於天玉街25號各樓層及27巷3、5號各樓層
      間搜尋，顯係為執行救火任務所必要，非屬不法行為，縱
      因此驚擾上訴人，亦難逕認有侵權行為之事實存在。況上
      訴人就被上訴人戊○○係假借消防滅火之名故意騷擾上訴
      人乙節，並未舉證以實其說況上訴人於本院辯論終結後具
      狀補稱略以：「起訴狀所謂之甲君應為丙○○而非戊○○
      。」益明），是其此部分之主張，即不可採。
    3.上訴人主張台北市政府消防局局長即被上訴人丁○○拒絕
      提供被上訴人戊○○之姓名地址，有「包庇、叫唆、幫助
      之行為」云云，惟為被上訴人所否認。據上訴人所提台北
      市政府消防局97年3月14日北市消秘字第09731044001號函
      載明：「主旨：為台端向本局因消防人員救災引發憂鬱症
      發作之國家賠償請求拒絕賠償，函請提供人員姓名及服務
      機關地址1案，復請查照。說明：‧‧‧二‧‧‧本局既
      已依規定以97年2月18日北市消秘字第09730484300號暨97
      年3月12日北市消秘字第09731031200號函對台端之國家賠
      償請求拒絕賠償在案，即為賠償義務機關，無須提供執行
      職務之公務人員相關資料」等語（見原審卷第17頁），足
      徵被上訴人丁○○係以台北市政府消防局局長之名義，本
      於業已拒絕上訴人所為國家賠償之請求為理由，而拒絕提
      供執行職務人員之相關資料，即難認被上訴人丁○○有上
      訴人所稱「包庇、叫唆、幫助之行為」。
    4.從而，上訴人主張被上訴人戊○○係假借消防滅火之名故
      意騷擾上訴人，被上訴人丁○○拒絕提供被上訴人戊○○
      之姓名地址，有「包庇、叫唆、幫助之行為」，而構成侵
      權行為云云，洵屬無據。
  (二)按數人共同不法侵害他人之權利者，連帶負損害賠償責任；
    不能知其中孰為加害人者，亦同。造意人及幫助人，視為共
    同行為人，民法第185條定有明文。而共同侵權行為必共同
    行為人均已具備侵權行為之要件，且以各行為人故意或過失
    不法之行為，均係所生損害之共同原因（即所謂行為關連共
    同）始克成立。查台北市政府消防局天母分隊於台北市○○
    區○○街25號各樓層及27巷3、5號各樓層間搜尋，係為執行
    救火任務所必要，非屬不法行為，上訴人就被上訴人戊○○
    係假借消防滅火之名故意騷擾上訴人乙節，並未能舉證以實
    其說，而被上訴人丁○○以台北市政府消防局局長之名義，
    拒絕提供執行職務人員之相關資料，亦非上訴人所稱「包庇
    、叫唆、幫助之行為」，業經認定如前，則被上訴人戊○○
    及丁○○均未具備侵權行為之要件，上訴人主張被上訴人戊
    ○○、丁○○共同不法侵害其權利云云，自無可取。
  (三)按公務員因故意違背對於第三人應執行之職務，致第三人受
    損害者，負賠償責任，民法第186條第1項前段定有明文。查
    台北市政府消防局天母分隊於96年12月24日凌晨，因台北市
    士林區○○街27巷5號住戶報案而派遣出勤，消防人員在無
    法確定起火戶之緊急情況下，於天玉街25號各樓層及27巷3
    、5號各樓層間搜尋，係為執行救火任務，縱因此驚擾上訴
    人，亦無違背應執行職務之情形，況上訴人並無法證明被上
    訴人戊○○有故意騷擾之違背職務行為（況上訴人於本院言
    詞辯論終結後具狀補稱伊起訴狀中所謂之甲君應為丙○○而
    非戊○○。），而被上訴人丁○○以台北市政府消防局局長
    之名義，本於業已拒絕上訴人所為國家賠償之請求為理由，
    拒絕提供執行職務人員之相關資料予上訴人，核屬執行職務
    之正當行為，則上訴人主張被上訴人戊○○、丁○○為公務
    員，因故意而造成侵權行為云云，即非有據。
  (四)按民事訴訟如係由原告主張權利者，應先由原告負舉證之責
    ，若原告先不能舉證，以證實自己主張之事實為真實，則被
    告就其抗辯事實即令不能舉證，或其所舉證據尚有疵累，亦
    應駁回原告之請求（最高法院17年上字第917號判例要旨參
    照）。查上訴人就被上訴人故意不法侵害其權利或違背對其
    應執行之職務乙節，既無法舉證證明之，於本院言詞辯論終
    結後復具狀補稱行為人應非被上訴人戊○○等情，益證其對
    被上訴人戊○○主張權利，於法不合，揆之上開判例意旨，
    即應駁回上訴人依侵權行為法律關係所為財產上損害及非財
    產上損害之請求，是上訴人依民法第184條第1項前段、第
    185 條、第186條第1項前段及第195條第1項之規定，請求被
    上訴人連帶賠償醫療費2,000元、慰撫金998,000元，共計
    1,000,000元，為無理由，應予駁回。
四、綜上所述，上訴人依民法第184條第1項前段（漏引第1項前
    段）、第185條、第186條第1項前段及第195條第1項之規定
    ，請求被上訴人連帶賠償醫療費2,000元、慰撫金998,000元
    ，計1,000,000元，為無理由，不應准許。原審為上訴人敗
    訴之判決，經核其理由雖與本院認定尚有不同，但其結論並
    無違誤。上訴意旨指摘原判決不當，求予廢棄改判，仍為無
    理由，應予駁回。
五、按未於準備程序主張之事項，除有下列情形之一者外，於準
    備程序後行言詞辯論時，不得主張之：一法院應依職權調查
    之事項。二該事項不甚延滯訴訟者。三因不可歸責於當事人
    之事由不能於準備程序提出者。四依其他情形顯失公平者。
    前項第三款事由應釋明之，民事訴訟法第276條定有明文。
    查上訴人於97年6月23日本院準備程序終結後，始於同月30
    日提出「民事聲請通知證人狀」（見本院卷第31、32頁）聲
    請訊問證人丙○○，欲證明證人有無看到起火煙霧、如何發
    現台北市○○街27巷1號3樓及各樓層均無異狀、擴大搜索範
    圍及搜索順序等事實，惟上訴人就被上訴人故意不法侵害其
    權利或違背對其應執行之職務乙節，既無法舉證以實其說，
    則該證人無論為若何之證言，均不足據為有利於上訴人之認
    定，自無訊問之必要，而上訴人此項逾時提出之聲請，亦非
    法院應依職權調查之事項，且勢必延滯訴訟之終結，上訴人
    又未釋明確係因不可歸責之事由不能於準備程序提出，或有
    顯失公平情事，依上開規定，自不應准許。至兩造其餘之攻
    擊防禦方法，及未經援用之證據資料，經本院斟酌後，認均
    不影響本判決之結果，爰不再一一詳予論述，附此敘明。
六、據上論結，本件上訴為無理由，爰依民事訴訟法第449條第1
    項、第78條，判決如主文。
中    華    民    國    97    年    7     月    22    日
                    民事第四庭
                        審判長法  官  張劍男
                              法  官  翁昭蓉
                              法  官  陳昆煇
正本係照原本作成。
不得上訴。
中    華    民    國    97    年    7     月    23    日
                              書記官  鐘秀娥


司法院資訊處製作；財團法人民間司法改革基金會備份。
